臺灣高等法院高雄分院刑事裁定
111年度毒抗字第338號
抗  告  人  
即  被  告  劉文葉



上列抗告人因聲請強制戒治案件，不服臺灣屏東地方法院111年
度毒聲字第548號，中華民國111年9月16日裁定（聲請案號：臺
灣屏東地方檢察署111年度毒偵緝字第239號、111年度聲戒字第6
2號），提起抗告，本院裁定如下：
    主  文
抗告駁回。
    理  由
一、抗告意旨略以
　　抗告人即被告劉文葉（下稱被告）家庭狀況因小時候父母已
    逝，乃由舅舅、阿姨扶養長大。因所內規定直系血親才能會
    客，在第二次評估以後，舅舅不能會客，但有寄錢來，同事
    也有寄來百貨，家人及同事都有在關心，是否可以列入評分
    。被告在勒戒所期間，生活作息一切均遵守所內規定，檢討
    過往一切荒唐行徑，而在勒戒期間也並沒有違規紀錄，為的
    就是能勒戒成功，能早日返家繼續回到工作上，認真工作，
    讓舅舅、阿姨看到被告之改善，望本院能體恤被告有認錯、
    改過自新的機會等語而提起抗告。
二、適用法條之說明
    按觀察、勒戒後，檢察官依據勒戒處所之陳報，認受觀察、
    勒戒人有繼續施用毒品傾向者，檢察官應聲請法院裁定令入
    戒治處所強制戒治，其期間為6個月以上，至無繼續強制戒
    治之必要為止，但最長不得逾1年；依前項規定為觀察、勒
    戒或強制戒治執行完畢釋放後，3年後再犯第10條之罪者，
    適用本條前2項之規定，毒品危害防制條例第20條第2項、第
    3項分別定有明文。又87年5月20日毒品危害防制條例第20條
    之立法理由既已明揭：徵之世界先進國家之醫療經驗及醫學
    界之共識，吸毒成癮者，欲求其「斷癮」「戒絕」，非原條
    文所定之「勒戒」所能達成，吸毒成癮者，除需在「勒戒處
    所」治療其身癮發作時之戒斷症狀，即所謂「生理治療」外
    ，尚需在解除其身癮後，戒除其對於毒品的心理依賴，即所
    謂「心理治療」，此項「心理治療」，必需在原有監所措施
    外，另設治療、復健、宗教心理諮詢、勞作等設施相輔相成
    ，始能克竟全功等意旨。是強制戒治之目的、性質與作用與
    觀察勒戒或刑之執行各有不同。
三、本院之判斷
  ㈠本件被告因施用第一級毒品海洛因、第二級毒品甲基安非他
    命，前經原審臺灣屏東地方法院以111年度毒聲字第24號裁
    定令入勒戒處所施予觀察、勒戒後，因有繼續施用毒品傾向
    ，經原審法院據檢察官聲請，依毒品危害防制條例第20條第
    2項後段規定，諭知被告令入戒治處所施以強制戒治，其期
    間為6個月以上，至無繼續強制戒治之必要為止，但最長不
    得逾1年之裁定。有原審法院111年度毒聲字第24號、111年
    度毒聲字第548號裁定書各1份，及臺灣屏東地方檢察署檢察
    官觀察勒戒處分執行指揮書(110年度毒偵字第2442號、111
    年度觀執字第207號)、法務部○○○○○○○○民國111年9月6日高
    戒所衛字第11110006250號函暨所附有無繼續施用毒品傾向
    評估標準紀錄表及法務部○○○○○○○○附設觀察勒戒所有無繼續
    施用毒品傾向證明書（附於臺灣屏東地方檢察署111年度毒
    偵緝字第239號案卷）在卷可憑。
  ㈡抗告意旨雖以被告因家庭狀況特殊，無法符合觀察勒戒評估
    項目中，關於家庭部分之評分要求等情為由，請求以舅舅有
    寄錢來，同事也有寄來百貨，家人及同事都有在關心等情列
    入評分云云為由而提起抗告。經查：
　⒈前開法務部○○○○○○○○附設觀察勒戒處所有無繼續施用毒品傾
    向證明書及有無繼續施用毒品傾向評估標準紀錄表，乃經依
    法考核任用並具有專門技術之人員，本於專業之評估判斷所
    製作，客觀上具備相當之正確性及公信力。茲依卷附前開評
    估標準紀錄表及證明書所示，被告前揭經執行觀察勒戒而進
    行評估之結果，就【前科紀錄與行為表現】項目，其中「靜
    態因子」部分，包括：⑴毒品犯罪相關司法紀錄（8筆）、⑵
    首次毒品犯罪年齡（20歲以下）、⑶其他犯罪相關紀錄（10
    筆）、⑷入所時尿液毒品檢驗（多種毒品反應）等4項，得分
    依序為10分、10分、10分、10分；「動態因子」部分即所內
    行為表現部分（持續於所內抽菸），得分為2分；又【臨床
    評估】項目，其中「靜態因子」即物質使用行為部分，包括
    ：⑴多重毒品濫用（海洛因、安非他命）、⑵合法物質濫用（
    菸）、⑶使用方式（有注射使用）、⑷使用年數（超過一年）
    等4項，得分依序為10分、2分、10分、10分；「動態因子」
    部分，包括：⑴精神疾病共病（反社會人格—無）、⑵臨床綜
    合評估＜含病識感、動機、態度、就醫意願＞（極重）等2項
    ，得分依序為0分、7分；【社會穩定度】項目，包括：⑴工
    作（全職工作：工廠）、⑵家庭，含：①家人藥物濫用（有）
    、②入所後家人是否訪視（無）、③出所後是否與家人同住（
    無）等各項，所得分數則為0分、5分、5分、5分(按：後3者
    以5分為上限)，綜上合計總分為86分，而經評估為有繼續施
    用毒品之傾向。
　⒉茲依前述，吸毒成癮者，除需在「勒戒處所」治療其身癮發
    作時之戒斷症狀，即所謂「生理治療」外，尚需在解除其身
    癮後，戒除其對於毒品的心理依賴，即所謂「心理治療」。
    此項「心理治療」，如依前開有無繼續施用毒品傾向評估標
    準紀錄表所列項目，既包含被告本身以外之家人行為及家庭
    互動之評估，客觀上顯然已將家庭支持系統關係亦列入心理
    治療項目之考量。而該等支持系統之存在及強度，受限於被
    告自身以外之現實環境及條件，原本因人而異，並為達成戒
    癮目的之客觀事實上需求及考量，而非對於被告個人之負評
    或可藉其他表現以為替代之是非評價，無從擅變。是抗告意
    旨上開請求以其他事實資為替代，於法即有未合，遑論其所
    指上開關於［社會穩定度］項目中，關於動態因子所列「入所
    後家人是否訪視」一項，與其他二項因子之合計上限分數既
    為5分，即超過部分原本不予計入，已如前述。茲以被告於
    該項目中三項因子得分均為5分（該項目總分15分），縱令
    如其所願而將所請該項因子不予計分，其項目總分仍為10分
    ，依然超過最高5分之上限而應計以5分不變，對於全部總分
    為86分之數值全無改變、仍舊遠逾60分之標準，而對應評估
    為有繼續施用毒品傾向之結果不生影響。是原審以前開專業
    之評估為據，認為被告有繼續施用毒品之傾向而依法諭知強
    制戒治，即無不合。
  ㈢綜上所述，被告以原裁定為不當而提起抗告，請求本院撤銷
    原裁定，即無理由，應予駁回。
據上論結，應依刑事訴訟法第412條，裁定如主文。
中　　華　　民　　國　　111 　年　　10　　月　　31　　日
                      刑事第八庭審判長法　官  陳中和
      　　　　　　                    法  官　林柏壽
      　　　                  　  　　法　官  陳松檀
以上正本證明與原本無異。
不得再抗告。
中　　華　　民　　國　　111 　年　　10　　月　　31　　日
                                      書記官  李佳旻